【裁判字號】    99,建再易,1
【裁判日期】    991206
【裁判案由】    侵權行為損害賠償
【裁判全文】
臺灣高等法院臺中分院民事判決  99年度建再易字第1號
再審原告   簡萱
再審被告   交通部公路總局新竹區監理所
法定代理人 柯武
上列當事人間侵權行為損害賠償事件，再審原告對於中華民國99
年9月8日本院98年度建上字第97號確定判決提起再審，本院判決
如下：
    主  文
再審之訴駁回。
再審訴訟費用由再審原告負擔。
    事實與理由
一、本件再審意旨略以：據系爭台北市大地工程技師公會鑑定報
    告之鑑定技師陳江淮於原確定審結證：「簡萱的擋土牆在90
    年7月30日曾經承受比94年5月12日還要大的降雨量，顯示鑑
    定標的物坍塌（即擋土牆）時，原來承受的力量已經改變，
    依鑑定結果，該改變力量的原因為施工中土方推置所造成…
    。（問：剛才證人說簡萱的擋土牆在90年7月30日曾經承受
    比94年5月12日還要大的降雨量，這句話的結論是否表示在
    90年7月30日並沒有造成駁崁的損失？）答：是的。（問：
    鑑定報告結論第一點「擋土牆抗滑安全係數不足」，此內容
    是否屬實？）」答：是的，另補充依現場破壞的殘留照片顯
    示擋土牆確實屬於滑動破壞，故其安全係數應屬不足才會滑
    動。（問：證人剛才提到90年的降雨量沒有造成損害，依當
    時水壓與擋土牆的抗滑安全係數有關嗎？）答：有關係，降
    雨會造成安全係數下降，只是因為安全係數大於-所以沒有
    損害。（問：94年5月12日因為道路集水區部份改變徑流方
    向，系爭擋土牆的抗滑係數是否因為這個徑流方向，系爭擋
    土牆的抗滑係數是否因為這個徑流方向的改變而小於一？）
    答：是的。」（詳見98年建上字第97號卷99年5月24日準備
    程序筆錄第2頁、第4頁）。準此，依鑑定人陳江淮技師上開
    供述，系爭駁坎於90年7月30日之日降雨量為384mm，當日最
    大降雨強度則為91.0mm/小時，均較94年5月12日鑑識標的物
    坍塌當時之降雨量大，並未造成監理站駁坎損害，因為當時
    抗滑安全係數大於一所以沒有損害；直至94年5月12日因為
    苗栗市公所不當施工致道路集水區部分改變徑流方向，系爭
    擋土牆的抗滑安全係數因這個徑流方向的改變而小於一。易
    言之，若無苗栗市公所施工中土方堆置不當，改變道路上方
    集水區部分地表逕流向之行為，雖不必生擋土牆抗滑安全係
    數不足與系爭駁坎坍塌；但有苗栗市公所施工中土方推置不
    當，改變道路上方集水區部分地表逕留流向之事實，按諸一
    般情形，通常均可能發生擋土牆抗滑安全係數不足與系爭駁
    坎坍塌結果。是揆諸上開最高法院86年台上字第1205號及95
    年台上字第1723號裁判要旨，苗栗市公所施工中土方堆置不
    當，改變道路上方集水區部分地表逕留流向之行為與再審原
    告簡萱所有擋土牆積水量體之增加及鬆方土壤流失堆積於牆
    背，產生擋土牆滑動間及再審被告之駁坎，因而受壓損害間
    顯有相當因果關係，惟原確定判決漏未審酌鑑定人陳江淮技
    師之有利再審原告之供述證據，致原確定判決誤認系爭駁坎
    之倒塌與再審原告之設置、保管系爭擋土牆之行為間有相當
    因果關係，並因而致原確定判決有適用民法第184條第1項前
    段規定不當之違誤，足見本件原確定判決漏未審酌陳江淮技
    師之重要供述證據，顯足以影響判決結果，自有提起再審之
    訴請求救濟之必要。又再審原告於93年11月15日購買系爭第
    30及31地號土地前，已存在系爭兩道擋土牆，迄94年5月2日
    苗栗市公所興建系爭擋土牆前，再審被告與再審原告間從未
    發生任何損害；惟自94年5月2日施工至同年月12日再審被告
    所有駁坎發生受壓損害止，在這短短10天內，除苗栗市公所
    興建系爭擋土牆外，並無其他災害發生或工程進行。益證苗
    栗市公所於施工期間，由於土方堆置不當，改變道路上方集
    水區部分地表逕流流向之行為，導致再審原告簡萱所有擋土
    牆積水量體之增加及鬆方土壤流失堆積於牆背，產生擋土牆
    滑動，因而使再審被告駁坎受壓損害。是再審被告所有系爭
    駁坎之倒塌，顯與再審原告所有土地上存在之二道擋土牆之
    設置與保管及有無設置基礎版間顯乏相當因果關係，原確定
    判決顯有適用民法第184條第1項規定不當之違法。對於上開
    鑑定人陳江淮技師有利再審原告之供述，足以影響於判決之
    重要證物，漏未審酌。為此依民事訴訟法第497條前段規定
    及同法第496條第1項第1款規定提起本訴，求為廢棄本院98
    年度建上字第97號判決。
二、再審被告方面：本件未經言詞辯論，再審被告亦未提出書狀
    作何聲明或陳述。
三、再審原告與再審被告間侵權行為損害賠償事件，前經本院於
    99年9月8日以98年度建上字第97號判決部分廢棄原第一審判
    決，並於99年9月13日送達再審原告，再審原告於99年10月
    14日提起本件再審之訴，扣除在途期間，未逾30日之不變期
    間，其訴應為合法，先予敘明。
四、按民事訴訟法第496條第1項第1款所謂適用法規顯有錯誤，
    係指確定判決所適用之法規，顯然不合於法律規定，或與司
    法院現尚有效及大法官會議之解釋，或最高法院尚有效之判
    例，顯然違反者而言，並不包括漏未斟酌證據及認定事實錯
    誤之情形在內（最高法院60年台再字第170號、63年台上字
    第880號判例參照）。亦即認定事實錯誤、取捨證據失當或
    判決不備理由，則不在該條款適用之列。經查：再審原告主
    張若無苗栗市公所施工中土方堆置不當，改變道路上方集水
    區部分地表逕留流向之行為，雖不必生擋土牆抗滑安全係數
    不足與系爭駁坎坍塌；但有苗栗市公所施工中土方堆置不當
    ，改變道路上方集水區部分地表逕留流向之事實，按諸一般
    情形，通常均可能發生擋土牆抗滑安全係數不足與系爭駁坎
    坍塌結果，是再審被告所有系爭駁坎之倒塌，顯與再審原告
    所有土地上存在之二道擋土牆之設置與保管及有無設置基礎
    版間顯乏相當因果關係，原確定判決顯有適用民法第184條
    第1項規定不當之違法云云。惟民事訴訟法第496條第1項第1
    款所謂適用法規顯有錯誤者，係指就事實審確定之事實，判
    斷其法律上之效果，適用法規，顯有錯誤而言。若事實審確
    定之事實有錯誤或因確定事實其證據之取捨不當或判決有不
    備理由之情形，要皆與適用法規顯有錯誤有間，不得據為再
    審理由（最高法院77年度台再字第54號判決參照）。亦即民
    事訴訟法第496條第1項第1款所謂適用法規顯有錯誤，係指
    法院就認定事實，適用法律有適用法規顯然錯誤之情形；茍
    事實審法院依卷內所附之證據資料加以取捨、判斷，而事實
    之認定，就令其認定事實有漏未斟酌證物或認定事實錯誤等
    情事，亦與適用法規有錯誤之再審事由有間；易言之，適用
    法規顯有錯誤，並不包括認定事實錯誤、取捨證據失當及判
    決不備理由之情形在內。本件再審原告謂原確定判決有民法
    第184條第1項之規定等適用法規顯有錯誤之違法，然查其所
    述之理由，係在指摘原確定判決對於證據即臺灣省土木技師
    公會及台北市大地工程技師公會鑑定報告取捨之不當，揆諸
    上開說明，自不得據為再審理由。
五、次按依民事訴訟法第497條之規定提起再審之訴，必以依同
    法第466條不得上訴於第三審法院之事件，其經第二審確定
    之判決，就足影響於判決之重要證物，漏未斟酌為其要件。
    本件再審原告雖主張原確定判決漏未斟酌鑑定人陳江淮技師
    有利再審原告之供述，致誤認再審被告所有系爭駁坎之倒塌
    ，與再審原告所有土地上存在之二道擋土牆之設置與保管及
    有無設置基礎版間具有相當因果關係云云。惟查，原確定判
    決已說明「本院審酌上開兩份鑑定報告之結論，均一致認為
    上訴人簡萱所有之擋土牆抗滑安全係數不足，土木技師公會
    之鑑定意見更指出該擋土牆並無基礎版，研判亦為造成承載
    力不足之主要因素之一，足認上訴人簡萱所有之前開二道擋
    土牆之設置及保管均有所欠缺；『加以』上訴人苗栗市公所
    發包交由上訴人信甫土木包工業所承攬當時在上方施作另一
    座擋土牆工程，導致土壤鬆動，使上訴人簡萱所有擋土牆之
    牆背積水量增加而產生滑動，造成被上訴人駁坎受壓損壞，
    是上訴人信甫土木包工業於施工過程中，未能注意將土方為
    適當之堆置，避免因大雨來臨時導致土壤鬆動，使積水增加
    及鬆方土壤堆積於上訴人簡萱所有擋土牆之牆背，固為造成
    上訴人簡萱擋土牆滑動並致被上訴人駁坎受壓損壞之起因，
    然上訴人簡萱所有擋土牆自身並未設置基礎版，且抗滑安全
    係數不足，亦同為造成牆面滑動並壓損被上訴人駁坎之原因
    等情。（原確定判決第15頁第13行開始）」足徵原確定判決
    也認苗栗市公所發包交由信甫土木包工業所承攬當時在上方
    施作另一座擋土牆工程，導致土壤鬆動，使再審原告所有擋
    土牆之牆背積水量增加而產生滑動，造成再審被告駁坎受壓
    損壞。惟鑑定人陳江淮技師之證詞，尚難證明再審原告未設
    置基礎版乙節，非再審被告之駁坎坍塌之原因，是再審原告
    主張原確定判決具有民事訴訟法第497條所規定之再審事由
    ，亦屬無據，且對於判決結果尚無影響。
六、綜上所述，本院原確定判決尚難認有「適用法規顯有錯誤」
    、或「就足影響於判決之重要證物漏未斟酌」等情事，再審
    原告提起本件再審之訴，顯無理由，爰不經言詞辯論以判決
    駁回之。
七、據上論結，本件再審之訴為顯無理由，依民事訴訟法第502
    條第2項、第78條，判決如主文。
中    華    民    國    99    年    12    月    6     日
                民事第五庭    審判長法  官  李寶堂
                                    法  官  黃永祥
                                    法  官  鄭金龍
以上正本係照原本作成。
不得上訴。
                                    書記官  姚錫鈞
中    華    民    國    99    年    12    月    6     日
                                                      Ｖ

司法院資訊處製作；財團法人民間司法改革基金會備份。
